臺灣臺中地方法院民事判決　九十二年度訴字第三一五五號
　　原　　　告　甲○○○○○○.
　　訴訟代理人　乙○○
　　被　　　告　丙○○
　　訴訟代理人　張昱裕　律師
右當事人間債務人異議之訴事件，本院於中華民國九十三年四月十三日言詞辯論終結
，判決如左：
    主      文
本院九十二年度執字第四二一三九號拍賣抵押物強制執行程序，應予撤銷。
確認被告對於原告就如附表所示本票之本票債權不存在。
被告應將坐落台中縣大肚鄉○○段第九二二之一地號土地及其上建物（即建號六五七
號，門牌號碼台中縣大肚鄉○○路○段七三四巷三一弄二號）之不動產，以台中縣清
水地政事務所收件字號九一年清登資字第二八二七七○號之最高限額新台幣壹佰貳拾
萬元抵押權登記，予以塗銷。
訴訟費用由被告負擔。
    事      實
甲、原告方面：
壹、聲明：如主文所示。
貳、陳述：
一、原告所有坐落台中縣大肚鄉○○段第九二二之一地號土地，及其上建物（即建號
    六五七號，門牌號碼台中縣大肚鄉○○路○段七三四巷三一弄二號）之不動產（
    下簡稱系爭不動產），原告並未將之設定最高限額新台幣（下同）一百二十萬元
    之抵押權予被告，亦未簽發如附表所示之本票，向被告借款一百萬元，惟被告竟
    以鈞院九十二年度拍字第一四八五號裁定，聲請拍賣原告之系爭不動產，被告請
    求之事由於執行名義成立前並不成立，自不得據以聲請強制執行，為此依強制執
    行法第十四條第二項之規定，訴請撤銷強制執行程序。
二、如附表所示之本票（下簡稱系爭本票）原告並非共同發票人，其上原告之簽章係
    他人所偽造，則被告應對本票為真正之事實，負舉證之責；而系爭不動產以被告
    為債權人所設定之最高限額一百二十萬元抵押權登記，所擔保之債權即系爭本票
    債權，本票債權既係偽造而不存在，則該抵押權之設定即失所依據；又上開抵押
    權之設定，未經原告同意或授權，本屬偽造，為此依民法第七百六十七條、第一
    百八十四條規定，訴請被告塗銷抵押權之設定，及確認系爭本票之債權不存在。
三、對被告抗辯之陳述：
（一）抵押權設定契約書與本票上原告之印章左上角的外圍不同，故兩者之印章並不
      相同，且劉正埼於台灣台中地方法院九十二年度訴字第一五七五號原告與訴外
      人游阿坤確認本票債權不存在民事事件（下稱游阿坤案）中，承認原告之印章
      及簽名均為其所偽造，且亦向檢察官自首有偽造系爭本票。至於證人謝文質、
      廖文湖並未到原告家要求確認本票係由原告簽名，原告亦從無向何人承認有簽
      發系爭本票，且債權人既為丙○○，何以非由其本人向原告確認簽發本票與否
      ？原告係在謝文質持影印之本票前來討債時，始知遭人偽造簽名簽發系爭本票
      ，且系爭不動產亦遭人虛偽設定抵押權，原告當場即否認有簽發系爭本票之事
      實，不可能有要求寬限還款期間之語。
（二）劉正埼已證稱系爭不動產抵押權之設定，係由其持權狀及印鑑證明在原告不知
      情之情況下暗中辦理，原告何來有表見代理之責任？
參、證據：提出本院九十二年度拍字第一四八五號裁定、本票、土地及建物登記謄本
    各一份；並聲請訊問證人劉正埼。
乙、被告方面：
壹、聲明：原告之訴駁回。
貳、陳述：
一、系爭本票上之簽名確係原告所為：
（一）原告之子即證人劉正埼於九十一年十二月間，透過訴外人謝文質向被告借款，
      原告並提供其所有之系爭不動產設定抵押權，設定完成後，由劉正埼交付其上
      已有原告簽名及蓋章之系爭本票，並收受謝文質轉交之現款，兩造成立消費借
      貸關係，而系爭本票上「劉陳貴美」之印章，與系爭不動產設定抵押權時之印
      鑑章，由肉眼觀察委實全然相符，且經折角比對後亦全然一致，原告自承系爭
      不動產權狀及印鑑章都由其自行保管，均未遺失，且系爭本票上「陳貴美」之
      簽名與游阿坤案九十二年六月二十五日答辯狀繕本上簽名及該案所附之本票發
      票人簽名、游阿坤案所調取之台中商業銀行九十二年二月十二日借據、大肚鄉
      農會八十年十二月三日開戶、原告於該案當庭書寫之簽名，及九十二年度沙簡
      字第一四六號民事案件所附支票背書簽名等不同時期、不同場合之簽名以肉眼
      觀之，均可認係同一人所為，再佐以證人廖文湖、謝文質之證詞，實足證系爭
      本票確係原告簽名蓋印鑑章無疑，而於九十二年度沙簡字第一四六號民事案件
      原告並有承認係本人簽名，則原告應係主張印鑑章遭人盜蓋而非偽造，自由其
      對盜蓋之事實負舉證責任，否則該本票即屬真正。
（二）證人劉正埼證稱系爭本票係模仿自九十二年度沙簡字第一四六號案原告自認之
      支票背書簽名，然比對該案支票背書、游阿坤案及本件系爭本票之簽名，單憑
      肉眼觀察即知各字無論字體大小、位置、字與字之間隔均明顯不同，顯非模仿
      而得；且如劉正埼有偽造本票之必要，僅加蓋印章及可達其目的，更何況被告
      乃至於游阿坤、謝文質、廖文湖均不識原告之簽名，劉正埼何須大費周章偽造
      系爭本票？足證劉正埼之證詞，不足採信。
（三）參鈞院九十二年度偵緝字第一○八六號卷內原告本人不同時間之簽名，與劉正
      埼在該案之簽名比對顯然不同，故劉正埼偽造之可能性應可排除；且該案中原
      告簽名與系爭本票之簽名無論書寫習慣及書寫特徵、筆法、結構等均屬一致，
      且有多處明顯錯字，應可確認上述簽名同屬一人之筆跡，及系爭本票為原告自
      己之簽名。
二、縱該本票係劉正埼所偽造，原告仍應負表見代理之授權人責任：
（一）劉正埼於本件設定前業提供原告之系爭不動產向游阿坤借款，數月後再次提供
      該土地供設定借款，其前後兩次持其母之土地權狀及印鑑證明，交付證人廖文
      湖代書承辦抵押權設定，並聲稱已得原告之同意，由劉正埼代為出面辦理，證
      人謝文質乃因信賴此事，而先後向游阿坤及被告商借借款之事，被告方同意出
      借。又前後二次借款均係由廖文湖於完成設定後，由劉正埼至代書事務所親收
      現金，同時交付原告已經完成簽名之本票，於此客觀條件下，原告之行為應已
      足以使被告相信原告有授權劉正埼辦理相關借款設定抵押程序及簽發本票。
（二）依廖文湖、謝文質及王政垠於游阿坤案之證詞，可認原告於該案非但自承本票
      為其所簽發，亦知悉劉正埼出面借款之事，而無反對之意思，此亦合於「知他
      人表示為其代理人而不為反對之表示」之表見代理之要件。
參、證據：提出原告印鑑證明、本院九十二年度訴字第一五一七號民事判決、本院沙
    鹿簡易庭九十二年度沙簡字第一四六號案支票及游阿坤案之本票、九十二年度偵
    緝字第一○八六號案原告之簽名各一份為證；聲請訊問證人謝文質、廖文湖；聲
    請將系爭本票及原告印鑑章所蓋之印文乙紙送請刑事警察局鑑定，及勘驗原告印
    鑑章之印文與本票原本上之印文是否相符。
丙、本院依職權調閱本院九十二年度執字第四二一三九號及九十二年度執字第二九○
    四一號民事執行卷宗、九十二年度訴字第一五七五號民事卷宗、本院沙鹿簡易庭
    九十二年度沙簡字第一四六號民事卷宗、台灣台中地方法院檢察署九十二年度偵
    緝字第一○八六號偵查卷宗；並向台中縣清水地政事務所函調系爭不動產於九十
    一年十二月二十四日設定抵押權登記資料；及向台中縣大肚鄉戶政事務所函查於
    九十一年十二月二十四日原告印鑑證明申請資料。
    理      由
一、原告主張：其並未將系爭不動產設定最高限額一百二十萬元之抵押權予被告，亦
    未簽發附表所示之系爭本票，向被告借款一百萬元，本票上原告之簽章係他人所
    偽造，惟被告竟以鈞院九十二年度拍字第一四八五號裁定，聲請拍賣原告之系爭
    不動產並聲請強制執行，為此依強制執行法第十四條第二項之規定，訴請撤銷強
    制執行程序，及依民法第七百六十七條、第一百八十四條規定，訴請被告塗銷抵
    押權之設定，及確認系爭本票之債權不存在。
二、被告則以：系爭本票上之簽名與原告於不同時期、不同場合之簽名以肉眼觀之，
    均可認係同一人所為，再佐以證人廖文湖、謝文質之證詞，實足證系爭本票確係
    原告簽名蓋印鑑章無疑；另參九十二年度偵緝字第一○八六號不起訴處分書亦排
    除劉正埼偽造之可能性。縱該本票係劉正埼所偽造，因劉正埼前後兩次持原告之
    土地權狀及印鑑證明，辦裡抵押權設定，並聲稱已得原告之同意並交付原告已經
    完成簽名之本票，原告之行為應足以使被告相信原告有授權劉正埼辦理相關借款
    設定抵押程序及簽發本票；且依廖文湖、謝文質及王政垠於游阿坤案之證詞，可
    認原告於該案非但自承本票為其所簽發，亦知悉劉正埼出面借款之事，而無反對
    之意思，是原告自應負表見代理之授權人之責任等語，資為抗辯。
三、按「執行名義無確定判決同一之效力者，於執行名義成立前，如有債權不成立或
    消滅或妨礙債權人請求之事由發生，債務人亦得於強制執行程序終結前提起異議
    之訴。」強制執行法第十四條第二項定有明文。本件被告之執行名義為本院九十
    二年度拍字第一四八五號裁定，無確定判決同一之效力，而其聲請本院以九十二
    年度執字第四二一三九號強制執行事件尚未終結乙節，業據本院調閱該執行案卷
    查閱無誤，是原告於該強制執行程序終結前提起本件訴訟，於法並無不合。
四、次按確認之訴非原告有即受確認判決之法律上利益者，不得提起，民事訴訟法第
    二百四十七條第一項前段定有明文。而所謂即受確認判決之法律上利益，係指法
    律關係之存否不明確，原告主觀上認其在法律上之地位有不安之狀態存在，且此
    種不安之狀態，能以確認判決將之除去者而言，最高法院五十二年臺上字第一二
    三七號及第一二四０號分別著有判例可資參照。本件原告主張其遭他人偽造簽名
    而簽發系爭本票及於系爭不動產上設定抵押權，被告持系爭本票向本院聲請裁定
    拍賣抵押物，並持該執行名義向本院聲請強制執行，因此，兩造間就系爭本票之
    法律關係存否顯有爭執，系爭本票之債權是否存在，導致原告之系爭不動產有遭
    強制執行之不安之狀態，且此種不安之狀態，能以確認被告就其持有原告簽發之
    系爭本票債權不存在之判決將之除去，繼而排除被告聲請對原告財產強制執行，
    並提出本院九十二年度拍字第一四八五號民事裁定為證。經本院調閱九十二年度
    執字第四二一三九號執行卷宗，查明被告確持該執行名義向本院聲請對原告強制
    執行，被告對此亦不爭執，揆諸前揭說明，應認原告訴請確認被告持有原告所簽
    發系爭本票之票據權利不存在，有即受確認判決之法律上利益。
五、確認法律關係不存在之訴，如被告主張其法律關係存在時，應由被告負舉證責任
    ，最高法院著有四十二年台上一七○號判例可參。查本件被告主張其與原告間有
    以系爭本票所表彰之本票債權存在，固有本票影本乙紙在卷足憑，惟原告已否認
    系爭本票發票人欄上「陳貴美」簽名及「劉陳貴美」印文，係其真正之簽名及印
    文，依前所述，被告對於系爭本票確由原告共同發票之事實，應負舉證之責。為
    此，被告聲請本院訊問證人謝文質、廖文湖等人，惟查：
（一）依證人即辦理系爭不動產設定抵押權之代書廖文湖稱，從未見過亦不認識兩造
      ，設定抵押權係劉正埼持原告之所有權狀、印鑑證明、印鑑章委託其辦理，而
      被告之證件是證人謝文質拿來的，設定完後，劉正埼拿系爭本票、謝文質拿錢
      至廖文湖處交換，其只有辦理設定登記，及目睹交付本票之情形而已。由上可
      知，廖文湖根本未親眼看見原告在系爭本票上簽名蓋章，其證言自無法證明系
      爭本票上之「陳貴美」簽名及「劉陳貴美」印文係原告所為。
（二）另證人謝文質固證稱：「原告在設定時我沒有看到，但是我要拿錢時我有看到
      她，當時劉正埼拿本票跟她太太來代書這裡，我們為了慎重，有拿本票去跟原
      告確認，原告有說本票上面的簽名是她媳婦（即劉正埼的太太）拿給她簽的，
      我們確認之後，才交付借款給劉正埼」等語，惟證人上開證述業經原告所否認
      ，而謝文質既代被告交付借款予劉正埼，其證詞難免偏頗於被告，應可想見，
      且依廖文湖之證述，從未見過兩造，則謝文質於廖文湖處交付借款予劉正埼時
      ，如欲向原告求證，何以未攜同劉正埼同行？況劉正埼業已到庭陳明本件設定
      抵押權借款之事係其在原告不知情之下偽造文書所辦理，是謝文質所證「有拿
      本票去跟原告確認，原告有說本票上面的簽名是她媳婦（即劉正埼的太太）拿
      給她簽的」云云，顯迴護被告之詞，實難採信。
（三）另經本院調閱九十二年訴字第一五七五號民事案件，於該案承審法院將原告之
      筆跡囑託法務部調查局鑑定，鑑定結果認為「本案系爭簽名書寫緩慢、筆畫僵
      硬欠自然，雖供參對之陳貴美親簽字跡亦有類似之書寫緩慢、顫抖等情況，惟
      此種筆法易於被模仿，且無法表現書寫者之個性及慣性特徵，故歉難鑑定」等
      語，準此，原告之筆法既易於被模仿，而本件經劉正埼證稱系爭本票原告之簽
      名係未經原告同意所描繪簽名，印章由其所蓋，設定登記亦係其將印章及自行
      申請之印鑑證明交給代書去辦理等語，是應查明者，為劉正埼用以描繪之底稿
      與系爭本票之簽名是否一致？經查：
  １、劉正埼自陳係以前向陳文全借款而開立之票據，原告有背書而以該張票據來描
      繪，經查：該票據即本院沙鹿簡易庭九十二年度沙簡字第一四六號之支票，原
      告亦自認於該支票背書，已為雙方不爭執之事實，本院並依職權調閱上開案件
      之卷宗暨該案支票背面影本在卷可憑，是以劉正埼所證以該原告字跡用以描繪
      ，非無可能。
  ２、又該案支票之背書，原告係簽「陳貴美」而與印章上係「劉陳貴美」不同，與
      本件系爭本票上僅簽「陳貴美」而非印章上之「劉陳貴美」，二者相符，是已
      有仿造的可能。
  ３、再查二紙票據上「陳貴美」之字跡、大小雖未盡完全相符，惟就「偽造簽名者
      ，在偽造初期力求真正」的特性而言，系爭本票上的「陳」、「美」字，與前
      開另案支票背書之「陳」、「美」字，無論書寫特徵、位置、結構、大小，均
      尚稱一致，並無被告所稱差異甚大之情形，且與被告所指「縱使有異，亦應只
      容許些許差異，方合乎模仿者於模仿時之心理狀態及表現出模仿者拋棄原本書
      寫習慣全然融入他人書寫習慣之要求」不相違背，亦證前述法務調查局鑑定所
      認「此種筆法易於被模仿」等語，符合真實。
  ４、另參台中地方法院檢察署九十二年度偵緝字第一○八六號不起訴處分書，就劉
      正埼行使偽造有價證券部份認罪嫌不足，核其理由，無非以系爭本票上之「陳
      貴美」簽名，其筆觸、筆法及結構顯與劉正埼不符，而與原告於偵訊筆錄上之
      簽名一致，且與原告簽名時不簽「劉」字之習慣相符，而劉正埼亦無提出臨摹
      之原本以供佐證，固非無據。惟劉正埼既自稱係以光線透光法之方式模仿，而
      其於前開案件偵查時係當庭書寫原告之姓名，可想見者自為劉正埼原本之字跡
      而非模仿原告之字跡，故系爭本票上之簽名自與劉正埼當庭書寫之簽名不符，
      況於本件亦已提出供臨摹之支票背書，該支票與系爭本票原告之簽名尚屬一致
      俱見前述，是本件與上開偵查案件立證之基礎已有不同，是該案件認定劉正埼
      行使偽造有價證券罪嫌不足部分於本件尚難憑供參酌。
  ５、況且，劉正埼交付系爭本票前即取得原告印鑑，先於九十一年十二月二十四日
      持所謂原告之委託書，向台中縣大肚鄉戶政事務所申請印鑑證明，有該所函覆
      本院之印鑑證明申請書、委任書影本各一件附卷可憑。因此，若原告自始同意
      劉正埼以不動產設定抵押向被告借款，則前述委任書上應有原告之真正簽名，
      惟該委任人欄之「劉陳貴美」簽名，為劉正埼的字跡無誤，顯係劉正埼自行書
      寫。則劉正埼所證，本件借款始末原告並不知情等語，應可證明。
  ６、又參諸卷附原告於八十年十二月三日向大肚鄉農會申請活儲帳戶，其鑑卡上有
      原告之簽名，核之本院九十二年度沙簡字一四六號民事案件中，原告在該案支
      票之背書，兩者有一特徵，即「貴」字之書寫，均為錯誤，即貴字中之「貝」
      均多書寫「一」橫，惟核諸系爭本票及院九十二年度訴字一五七五號民事案件
      中所附之本票，其發票人欄「陳貴美」均無此一差異，顯見本案系爭之本票上
      「陳貴美」之簽名，尚難遽認係屬原告之簽名。
  ７、綜上分析，原告主張系爭本票發票人欄上「陳貴美」簽名、「劉陳貴美」印文
      ，均非其真正簽名、印文，均係劉正埼偽造等情，堪以採信，被告聲請將系爭
      本票及原告印鑑章所蓋之印文乙紙送請刑事警察局鑑定及聲請勘驗原告印鑑章
      之印文與本票原本上之印文是否相符等，已無必要。至於被告所舉證人謝文質
      、廖文湖證詞，仍不足以證明原告簽發系爭支票，而應負發票人之責。
（四）此外，被告復抗辯：系爭本票縱非原告共同發票，惟本件情節有「表見代理」
      之事實，依民法第一百六十九條規定，原告對於被告應負授權人之責。經查：
  １、劉正埼持原告之土地權狀及印鑑證明交付證人廖文湖代書申辦本件最高限額抵
      押權之設定，所提出者均為真正文件，固為兩造所不爭執之事實。惟證人劉正
      埼證述原告對於本件借款及抵押權設定始末均不知情，已如前述，此由證人劉
      正埼偽造前述印鑑證明申請書、委任書等情亦可證實。
  ２、而最高限額抵押，抵押權成立時，可不必先有債權存在，縱經登記抵押權，未
      必已有被擔保之債權存在，由本件先設定抵押權，再交付借款及系爭本票為擔
      保亦明。是以，縱然劉正埼持原告之真正土地權狀及印鑑證明交予代書廖文湖
      申辦本件最高限額抵押權設定，亦與原告事後與被告間，確否成立借貸關係或
      票據關係無關。換言之，兩造間有無債權債務關係，端視雙方之借貸關係是否
      因意思表示合致？被告已否將借款交付？或被告有無持有原告簽發之真正票據
      為斷。因此，原告有無表見代理之事實，應否對於被告負授權人之責，應著眼
      於系爭本票簽發之過程而言，與抵押權設定過程無涉。
  ３、然而系爭本票「簽發」時，被告及證人謝文質均未親見原告有交付劉正埼系爭
      本票之情，當無可以誤認原告有授權劉正埼辦理借款之事實，而系爭本票上原
      告簽名及印文部分，係由劉正埼偽造一節，已經本院所認定如前。證人謝文質
      雖證稱：其有持系爭本票向原告確認，原告向其承認，本票上之簽名為其媳婦
      拿給她簽的等情，惟此業經原告所否認，而謝文質之證詞並非可採已於前述，
      是無從據以認定原告知悉劉正埼有偽造發票而有不為反對之表示。則被告泛稱
      劉正埼持原告之土地權狀及印鑑證明交付證人廖文湖代書承辦本件最高限額抵
      押權之設定，並偽稱已經原告同意等情，即認原告有「由自己之行為表示以代
      理權授與他人，或知他人表示為其代理人而不為反對之表示」，對於被告應負
      授權人之責任，雙方間有債權債務關係存在云云，顯不可採。
六、綜上所述，系爭本票既非原告所簽發，原告對於被告當不負本票之發票人責任，
    則原告訴請確認被告對於原告就附表所示本票之本票債權不存在，為有理由。又
    本件最高限額抵押權所擔保之本票債務，對於原告既不存在，雙方亦無消費借貸
    關係存在之事實，則該抵押權設定，對於原告所有權之行使自有所妨礙，乃原告
    依民法第七百六十七條之規定，訴請被告塗銷前開抵押權之設定登記，亦應准許
    。至被告就其持有之系爭本票之票據權利不存在，是其持系爭本票聲請本院以九
    十二年度拍字第一四八五號執行名義，聲請本院就原告所有財產加以執行，即本
    院九十二年度執字第四二一三九號強制執行事件，自有於執行名義成立前本票債
    權不成立之事由發生。查該執行名義並無確定判決同一之效力，依據強制執行法
    第十四條第二項規定，原告就該執行名義得提起債務人異議之訴，經本院調閱九
    十二年度執字第四二一三九號執行事件，得知該執行程序尚未終結，揆諸前開說
    明，原告訴請撤銷本院九十二年度執字第四二一三九號執行事件之強制執行程序
    ，於法有據，自應准許。
七、兩造其餘之攻擊防禦方法，經審酌結果，與本案判決結果無影響，爰不一一論述
    ，併此敘明。
八、據上論結，本件原告之訴為有理由，依民事訴訟法第七十八條，判決如主文。
中　　　華　　　民　　　國　　九十三　　年　　　四　　　月　　二十七　　日
　　　　　　　　　　　　　　　　　臺灣臺中地方法院民事第三庭
~B法　　　官　王金洲
正本係照原本作成。
如對本判決上訴，須於判決送達後廿日內向本院提出上訴狀（須附繕本）。
中　　　華　　　民　　　國　　九十三　　年　　　四　　　月　　二十七　　日
~B法院書記官
附表
┌───────────┬───────────┬────────┐
│發票日                │ 到期日               │金額            │
├───────────┼───────────┼────────┤
│九十一年十二月二十七日│ 九十二年六月二十七日 │新台幣壹佰萬元  │
└───────────┴───────────┴────────┘
